臺灣高等法院高雄分院民事判決
111年度家上字第43號
上  訴  人  乙○○  
訴訟代理人  張介鈞律師
            張鈞棟律師
被上訴人    甲○○  
上列當事人間請求確認婚姻關係存在事件，上訴人對於中華民國
111年4月25日臺灣高雄少年及家事法院111年度婚字第13號第一
審判決提起上訴，本院於111年9月13日言詞辯論終結，判決如下
：
    主  文
上訴駁回。
第二審訴訟費用由上訴人負擔。
    事實及理由
一、上訴人主張：兩造於民國89年6月13日結婚，上訴人於101年
    2月提起離婚訴訟，兩造於101年3月23日經由臺灣高雄地方
    法院（下稱高雄地院）101年度司家調字第288號離婚事件達
    成調解離婚（下稱系爭調解）。上訴人係欲恢復和諧家庭生
    活，乃假意答應被上訴人要求，同意離婚。雖上訴人於系爭
    調解筆錄簽名，惟不知悉內容，係陷於急迫、輕率、無經驗
    。系爭調解筆錄第3款「訴訟費用各自負擔」與事實不符，
    第2款不應記載「兩造財產各自擁有，債務各自承擔，並放
    棄夫妻剩餘財產分配請求權」，復未記載婚姻解消法律效果
    。系爭調解係由司法事務官進行，未交由法官確認，於法未
    合。被上訴人持系爭調解筆錄為執行名義，向戶政機關登記
    離婚，該登記不生效力，爰求為確認兩造婚姻關係存在之判
    決。原審為上訴人敗訴之判決，上訴人不服，提起上訴，並
    於本院聲明求為廢棄原判決，改判准如上開請求。
二、被上訴人則以：兩造確有離婚意願始於調解簽名等語，資為
    抗辯。並聲明：上訴駁回。
三、兩造不爭執之事項：
　㈠兩造於89年6月13日結婚，嗣於101年3月23日經高雄地院以系
    爭調解，調解離婚。
　㈡被上訴人於101年3月28日持系爭調解筆錄至高雄三民戶政事
    務所辦理離婚登記。
　㈢上訴人未對系爭調解提起宣告調解無效或撤銷調解之訴。　
四、本院之判斷：
  ㈠按司法事務官辦理下列事務：非訟事件法及其他法律所定之
    非訟事件。司法事務官辦理事件之範圍及日期，由司法院定
    之，為100年11月23日所修正公布之法院組織法第17條之2第
    1項第3款、第3項所明文。司法院依據上揭法律之授權，於9
    7年10月31日以院台廳司一字第0970023531號函，發佈司法
    事務官自97年11月7日起辦理家事調解程序事件，故家事調
    解程序事件為司法事務官辦理事務之範圍。高雄地院就相對
    人所提離婚事件由司法事務官進行調解，符合上揭法院組織
    法及司法院所頒佈之司法事務官辦理各類事務之範圍，無需
    再由法官為確認，上訴人此一主張，並非可採。
　㈡次按確認法律關係基礎事實存否之訴，以原告不能提起他訴
    訟者為限，亦為民事訴訟法第247條第2項明文。而按離婚經
    法院調解或法院和解成立者，婚姻關係消滅，為98年4 月29
    日增訂民法第1052條之1 前段規定。揆諸其立法理由，乃賦
    予法院調解離婚或法院和解離婚成立者一定之法律效果，並
    避免因當事人未至戶政機關作離婚登記而影響其本人及相關
    者之權益，其效果實與因判決離婚解消婚姻關係者無殊，與
    形成判決具有同一效力。復按和解成立者，與確定判決有同
    一之效力；又調解經當事人合意而成立；調解成立者，與訴
    訟上和解有同一之效力；調解有無效或得撤銷之原因者，當
    事人得於30日不變期間內，向原法院提起宣告調解無項或撤
    銷調解之訴，分為民事訴訟法第380條第1項、第416條第1項
    、第2項、第4項、第500條第1項規定甚明。職是之故，法院
    成立之調解，具有與確定判決同一之效力，無法如同一般無
    效或得撤銷之法律行為，得任由當事人於訴訟外主張或以意
    思表示行使，故就調解筆錄如欲尋求救濟，必須於法定期間
    另行提起宣告調解無效或撤銷調解之訴，由法院以判決宣告
    該調解無效或撤銷該調解，方能解消前述與確定判決同一之
    效力。
　㈢查兩造於89年6月13日結婚，被上訴人於101年2月間向高雄地
    院訴請離婚，經高雄地院司法事務官進行調解，兩造並於10
    1年3月23日達成調解，該調解筆錄記載：「聲請人（即被
    上訴人）甲○○與相對人（即上訴人）乙○○同意離婚。兩造
    財產各自擁有，債務各自承擔，並放棄夫妻剩餘財產分配請
    求權。」，被上訴人於101年3月28日持調解筆錄至高雄市三
    民戶政事務所辦理離婚登記，為兩造所不爭執，有戶籍謄本
    、調解筆錄及高雄市三民戶政事務所函附離婚登記申請書足
    稽（原審卷第13至16頁、第101至103頁）；另上訴人則於10
    1年5月31日換發身分證，配偶欄為「空白」，亦有上訴人身
    分證影本可憑（原審卷第193至194頁）。揆諸上開規定，調
    解與確定判決具同一效力，兩造間婚姻經法院調解成立而告
    消滅。則上訴人主張無意與被上訴人離婚，不知調解筆錄內
    容，係於急迫、輕率、無經驗而簽立調解筆錄云云，不影響
    該與確定判決有同一效力之調解。
  ㈣上訴人於調解成立後迄今，未提起宣告調解無效或撤銷調解
    之訴，為兩造所不爭執，並有原審索引卡查詢可考（原審卷
    第17頁），調解效力繼續存在。從而，兩造婚姻關係已因調
    解離婚而消滅，上訴人主張兩造婚姻關係仍存在，自屬無據
    。
　㈤至於上訴人援引家事事件法第30條規定云云，然家事事件法
    係經總統以101年1月11日總統華總一義字第10100003641號
    令制定公布全文200條，並由司法院依該法第200條規定，以
    101年2月29日司法院院台廳少家二字第1010005509號令發布
    自101年6月1日施行。如前所述，系爭調解係於101年3月23
    日成立，乃於家事事件法施行前已繫屬並終結之家事事件，
    自無該規定適用之餘地，併為敘明。
五、綜上所述，上訴人請求確認兩造婚姻關係存在，不應准許。
    原審為上訴人敗訴之判決，並無不合。上訴意旨指摘原判決
    不當，求予廢棄改判，為無理由，應駁回其上訴。
六、兩造其餘之攻擊或防禦方法經本院斟酌後，認為均不足以影
    響本判決之結果，自無一一詳予論駁之必要。又上訴人聲請
    調查證人李品緯以證明其簽立調解筆錄之實際想法及行為等
    節，然與本院上開認定不生影響，自無調查之必要，併此敘
    明。
七、據上論結，本件上訴為無理由，判決如主文。
中　　華　　民　　國　　111 　年　　9 　　月　　27　　日
                  家事法庭
                      審判長法  官  許明進
                            法  官  周佳佩
                            法  官  張維君
　　　　　　　　　
以上正本證明與原本無異。
上訴人如對本判決上訴，須於判決送達後20日內向本院提出上訴
狀，其未表明上訴理由者，應於上訴後20日內向本院提出上訴理
由書（均須按他造當事人之人數附繕本）。上訴時應提出委任律
師或具有律師資格之人之委任狀，並依附註條文規定辦理。如委
任律師提起上訴者，應一併繳納上訴審裁判費。
中　　華　　民　　國　　111 　年　　9 　　月　　27　　日
                            書記官  林秀珍
附註：
民事訴訟法第466 條之1 ：
對於第二審判決上訴，上訴人應委任律師為訴訟代理人，但上訴
人或其法定代理人具有律師資格者，不在此限。
上訴人之配偶、三親等內之血親、二親等內之姻親，或上訴人為
法人、中央或地方機關時，其所屬專任人員具有律師資格並經法
院認適當者，亦得為第三審訴訟代理人。
第1 項但書及第2 項情形，應於提起上訴或委任時釋明之。